臺灣高等法院高雄分院刑事裁定
111年度聲再字第132號
再審聲請人  
即受判決人  蘇豐華



上列聲請人因毒品危害防制條例等案件，對於本院111年度上訴
字第54號，中華民國111年4月13日第二審確定判決（臺灣屏東地
方法院109年度訴字第868號，起訴案號：臺灣屏東地方檢察署10
9年度偵字第9818號），聲請再審，本院裁定如下：
    主  文
再審之聲請駁回。
    理  由
一、聲請意旨略稱：再審聲請人前因毒品危害防制條例，經貴院
    判處有期徒刑17年，經上訴最高法院後，最高法院以上訴不
    合法，駁回聲請人之上訴並確定在案。惟聲請人並未販賣第
    一級毒品海洛因4次予莊建弘。檢察官並未開偵查庭，直接
    起訴聲請人。臺灣屏東地方法院法官訊問聲請人時，聲請人
    回答「絕無此事，我們是一起合資購買的」，法官連開2庭
    傳喚莊建弘，因連續2庭都調不到莊建弘，法官就依據監聽
    譯文自己拼湊證據，判聲請人有期徒刑17年，聲請人上訴至
    貴院時，貴院法官有傳喚證人莊建弘，證人莊建弘於交互詰
    問中，已證明不是向聲請人購買，毒品是聲請人與莊建弘見
    面後合資購買毒品，雙人騎乘機車去找上游，一起購買的；
    並且也有一起去看到上游。證人莊建弘已一一推翻警詢筆錄
    及檢察官之筆錄，聲請人何來販賣毒品之罪，依莊建弘於貴
    院所為之證言，認為應該為無罪之判決，爰依刑事訴訟法第
    420條第1項第6款之規定：「因發現新事實或新證據，單獨
    或與先前之證據綜合判斷，足認受有罪判決之人應受無罪、
    免訴、免刑或輕於原判決所認罪名之判決」，聲請再審云云
    。
二、按有罪之判決確定後，因發現新事實或新證據，單獨或與先
    前之證據綜合判斷，足認受有罪判決之人應受無罪、免訴、
    免刑或輕於原判決所認罪名之判決者，為受判決人之利益，
    得聲請再審；第1項第6款之新事實或新證據，指判決確定前
    已存在或成立而未及調查斟酌，及判決確定後始存在或成立
    之事實、證據，民國104年2月4日修正公布，於同年月6日施
    行之刑事訴訟法第420條第1項第6款、第3項定有明文。揆其
    修正意旨，乃放寬聲請再審之條件限制，所謂發現之新事實
    、新證據，不以該事證於事實審法院判決前已存在為限，縱
    於判決確定後始存在或成立之事實、證據，亦屬之。惟須該
    事證本身可單獨或結合先前已經存在卷內之各項證據資料，
    予以綜合判斷觀察，認為足以動搖原有罪之確定判決，而為
    受判決人無罪、免訴、免刑或輕於原判決所認罪名之判決者
    ，始得聲請再審。倘未具備上開要件，即不能據為聲請再審
    之原因。又再審制度，係為發現確實之事實真相，以實現公
    平正義，而於案件判決確定後，另設救濟之特別管道，重在
    糾正原確定判決所認定之事實錯誤，但因不能排除某些人可
    能出於惡意或其他目的，利用此方式延宕、纏訟，有害判決
    之安定性，故立有嚴格之條件限制。修正後刑事訴訟法第42
    0條第1項第6款、第3項規定，放寬再審之條件限制，承認「
    罪證有疑、利歸被告」原則，並非祇存在法院一般審判之中
    ，而於判罪確定後之聲請再審，仍有適用，不再刻意要求受
    判決人（被告）與事證間關係之新穎性，而應著重於事證和
    法院間之關係，亦即祇要事證具有明確性，不管其出現係在
    判決確定之前或之後，亦無論係單獨（例如不在場證明、頂
    替證據、新鑑定報告或方法），或結合先前已經存在卷內之
    各項證據資料，予以綜合判斷，若因此能產生合理之懷疑，
    而有足以推翻原確定判決所認事實之蓋然性，即已該當。申
    言之，各項新、舊證據綜合判斷結果，不以獲致原確定判決
    所認定之犯罪事實，應是不存在或較輕微之確實心證為必要
    ，而僅以基於合理、正當之理由，懷疑原已確認之犯罪事實
    並不實在，可能影響判決之結果或本旨為已足。但反面言之
    ，倘無法產生合理懷疑，不足以動搖原確定判決所認定之事
    實者，仍非法之所許。至於事證是否符合明確性之法定要件
    ，其認定當受客觀存在之經驗法則、論理法則所支配。從而
    ，聲請人依憑其片面、主觀所主張之證據，無論新、舊、單
    獨或結合其他卷存證據觀察，綜合判斷之評價結果，如客觀
    上尚難認為足以動搖第二審確定判決所認定之事實者，同無
    准許再審之餘地。
三、經查：
　㈠聲請人經本院111年度上訴字第54號判決，認其犯修正前毒品
    危害防制條例第4條第1項之販賣第一級毒品罪，共4罪，判
    處罪刑確定，並就認定聲請人犯罪及證據取捨之理由，詳述
    所憑之依據及得心證之理由，有本院前開判決書、前案紀錄
    表附卷可憑。
　㈡聲請意旨以聲請人並未販賣第一級毒品海洛因於莊建弘等情
    ，業據本院原確定判決理由欄敘明：
　　「⒈聲請人犯罪事實，業據被告陳述明確，核與證人莊建弘
    （下稱莊建弘）於警詢及偵查所為證述大致相符，並有通聯
    調閱查詢單、通訊監察譯文、指認犯罪嫌疑人紀錄表、員警
    製作之偵查報告、GOOGLE地圖查詢結果、莊建弘採尿鑑定許
    可書及勘查採證同意書、真實姓名代號對照表、尿液初步檢
    驗報告在卷可稽。是本案應予審究者，即為被告於起訴意旨
    所載時地與莊建弘聯繫之目的，究為販賣或與莊建弘合資購
    買海洛因。⒉按販賣毒品案件，購毒者所稱向某人買受毒品
    之指證，不得作為有罪判決之唯一證據，仍須調查其他必要
    之證據，以察其是否與事實相符。一般合法物品之交易，買
    賣雙方於電話聯繫之間，固會就標的物、價金、交付方式等
    事項為約定；然有關毒品之交易，誠難期待買賣雙方以同樣
    標準為聯繫，尤其，在現行通訊監察制度之下，若於通話間
    言明具體之標的物或以暗語代之，無異自曝於被查獲之風險
    中。再者，關於毒品之買賣，其以電話聯繫交易者，買賣雙
    方多係相識之人，其等或僅粗略表明見面時、地，甚或僅以
    電話鈴聲加上來電顯示作為提醒即足。是並非不得依通聯之
    情形及通話內容之真意，作為判斷可否採為買賣雙方所供述
    交易情節之佐證。經查：⑴被告與莊建弘於109年4月3日聯繫
    並見面部分：①莊建弘於警詢及偵查中具結證稱：109年4月3
    日之通訊監察譯文，是我要跟被告拿海洛因，通話後有交易
    成功，快6、7點，在我家屏東市的巷口，那是建復路，那邊
    有廟，我騎機車過去的，我自己過去。他也是騎機車過來。
    我跟他買1,000元海洛因，他給我1包，我拿到後我帶走，我
    是獨資跟他買等語。②109年4月3日所示之通訊監察譯文顯示
    被告告知莊建弘「人家起來了」、「人家從那裡起來了」、
    「要到了」、「起來了趕快下去」後，莊建弘隨即答覆「好
    啦，要哪裡找你？」後，二人即相約見面。③依據上開證據
    資料，莊建弘已明確證稱此次係向被告獨資購買海洛因，且
    具體購買之時間及地點與通訊監察譯文互核高度相符；另以
    上述通訊監察譯文內容觀察，單就文義觀之，以上對話尚顯
    突兀，常人無法理解各該語句之文義與關聯性，但被告與莊
    建弘卻均能於簡要對談中掌握對方語意，當難認此僅係一般
    相約見面之正常對話，可認莊建弘證稱此係購買海洛因之相
    關對話屬實而可作為補強證據。⑵被告與莊建弘於109年4月1
    0日聯繫並見面部分：①莊建弘於警詢及偵查中具結證稱：10
    9年4月10日之通訊監察譯文，是我要跟被告拿海洛因，這一
    通有交易成功。這一天應該是我工作半天，那應該是快下午
    3點拿到的，在他說的廟是我們屏東市建復路附近的，我自
    己騎機車過去，他自己1人過來，他給我1包海洛因，我給他
    1,000元。這是我獨資購買，我毒品拿到後是拿回去用。②10
    9年4月10日所示之通訊監察譯文顯示被告先致電予莊建弘，
    告知等一下有朋友要來，詢問莊建弘「要過來嗎？我朋友要
    準備你的嗎？要的話叫他幫你準備，下午」，莊建弘答稱不
    用後，復又回電被告「你說你朋友要上來」，而經被告答覆
    「對啦，不用說那個啦，你就，我啦，你聽不懂，聽不懂嗎
    ？」、「我就對了啦，嘿怎樣？」，莊建弘復告知「你幫我
    ……」，被告隨即應允並續與莊建弘約見面時地。③依據上開
    證據資料，莊建弘已明確證稱此次係向被告獨資購買海洛因
    ，且具體購買之時間及地點與通訊監察譯文互核高度相符，
    並能具體說明當日之工作狀況；另以上述通訊監察譯文內容
    觀察，被告主動洽詢莊建弘是否有需要「朋友幫忙準備」，
    經莊建弘拒絕後，又回電予被告稱要幫忙，其間用語隱晦暗
    示，並未直言通話所指標的，顯見二人間已有一定之信賴、
    默契關係，清楚知悉他方所述何事，此情節與一般毒品交易
    過程中，買賣雙方如已有一定信賴、默契關係，且交易標的
    已固定，為降低遭警查緝之風險，多以暗語替代之情相合，
    可認莊建弘證稱此係購買海洛因之相關對話屬實而可作為補
    強證據。⑶被告與莊建弘於109年4月11日聯繫並見面部分：①
    莊建弘於警詢及偵查中具結證稱：109年4月11日6時所示之
    通訊監察譯文，是我要跟被告買毒品，譯文中「現的」是指
    現金，通話後有交易毒品大約快7點左右在我住處附近的廟
    那邊拿到毒品，我自己獨資買1,000元的海洛因。②109年4月
    11日6時所示之通訊監察譯文顯示，莊建弘致電被告稱「現
    的現的」後，二人隨即相約見面。③依據上開證據資料，莊
    建弘已明確證稱，該「現的」乃指現金，應可推知雙方於通
    話後不久後，隨即有現金交付之情，且雙方於該譯文內均未
    明講二人通話目的，而僅以「現的」代稱，此情亦與一般毒
    品交易過程中，買賣雙方已有一定信賴、默契關係，且交易
    標的已固定，為降低遭警查緝之風險，而以暗語代之或僅相
    約見面之情相符，而可作為補強證據。另依據通訊監察譯文
    顯示，被告於莊建弘知需要「現的」時，被告均可隨及應允
    而未遲疑，是被告顯然係立於賣家之角色與莊建弘對話，而
    非係立於與莊建弘相當之合資購毒者角色甚明。⑷被告與莊
    建弘於109年4月13日聯繫並見面部分：①莊建弘於警詢及偵
    查中具結證稱：109年4月13日所示之通訊監察譯文，是我跟
    被告通話，也是我要買毒品海洛因。這次有交易成功，是5
    點多見面的，是在屏東市仁愛路的多那之見面，我跟他買10
    00元，他給我1包海洛因。我自己騎機車過去，他也是騎機
    車，是他先到，所以他跟我說他在樓上，他問我為何不用LI
    NE。譯文中說「樓上」是指多那之樓上，「包便當」是指毒
    品，這次是獨資購買毒品等語。②109年4月13日所示之通訊
    監察譯文顯示，被告先致電詢問莊建弘「下午是否要過來包
    便當」，莊建弘允諾後，復稱「好啊，你今天包好一點的」
    ，後雙方隨即相約於多那之咖啡店見面，莊建弘嗣後並詢問
    為何被告不使用LINE通訊軟體。③依據上開證據資料，莊建
    弘已明確證稱此次係向被告獨資購買海洛因，且具體購買之
    時間及地點與通訊監察譯文互核高度相符；另觀之上開通訊
    內容，雙方嗣後既在咖啡店見面，並有責怪為何不用較不易
    為通訊監察之LINE通訊軟體，通話目的應並非僅係單純之「
    包便當」，雙方當係以「包便當」為暗語作為毒品交易的代
    稱，並以「包好一點」作為要求毒品品質之意，而由莊建弘
    稱「包跟之前一樣好的」即足推之雙方前已有多次交易經驗
    ，而具相當之信賴、默契關係，上開通訊監察譯文足資作為
    補強證據。再者，依據通訊監察譯文顯示，被告於莊建弘要
    求「便當包好一點」之品質時，被告均可隨及應允而未遲疑
    ，是被告顯然係立於賣家之角色與莊建弘對話，而非係立於
    與莊建弘相當之合資購毒者角色甚明。⒊莊建弘於本院所為
    證詞不足採信及被告所為抗辯不足採信之理由：⑴證人之陳
    述有部分前後不符或稍有不符，或相互間有所歧異時，究竟
    何者為可採，法院仍得本於經驗法則、論理法則及審理所得
    之心證，作合理之比較，以定其取捨判斷。經查：①莊建弘
    於本院審理時具結，證稱本案均係與被告合資購買毒品云云
    ，惟查：㊀莊建弘對於本案4次如何與被告共同前往向被告上
    游購買部分，證稱本案是與被告一起去購買，購買時都沒有
    見過上游，只有被告一人與上游接觸。但就109年4月10日下
    午之交易經過，莊建弘則證稱其沒有跟被告一起去向上游購
    買。另就109年4月11日下午之交易經過，莊建弘證稱其當時
    在上班，被告要自己去拿，所以被告叫其先匯款。就109年4
    月11日上午之交易經過，莊建弘證稱被告先去拿回來，之後
    二人再分攤，被告先出錢去把毒品拿回來，其回來再拿錢給
    被告。再改稱很少與被告一起去向上游買毒品，時間太久忘
    記了，有時一起去，有時沒一起去；另改稱其曾經有看過一
    次上游。㊁莊建弘與被告於109年4月11日聯繫並見面部分，
    莊建弘證稱當天買了二次，又稱只買一次，並表示其與被告
    都是以現金交易，又稱只有這一天有一次用匯款方式交易，
    再改稱從沒匯款過，且不知道被告匯款帳號。另109年4月11
    日上午通訊監察譯文部分，莊建弘先證稱其將現金給被告，
    被告再拿現金跟上游拿毒品，再交給其；旋又改稱這一次是
    被告先幫其出錢拿到毒品，二人相約見面後，被告直接拿毒
    品給其。㊂依據莊建弘於本院審理時具結所為前開證述，其
    對於如何向被告上游共同合資購買，有無一起前往、是否見
    過被告上游以及其與被告出資之方式，均有陳述矛盾之情形
    ，難認莊建弘於本院審理時所為證述係屬真實可信。②莊建
    弘於本院審理時，完全忘記其曾於檢察官前具結作證一事，
    並否認曾有在檢察官前作證之事實，經提示其於109年7月16
    日在檢察官前具結作證之筆錄，莊建弘即改稱於檢察官前所
    為陳述為可採，但亦表示合資之說法也是對的等情。以本案
    發生期間為109年4月3日至13日而言，莊建弘於本院審理時
    作證之時間為111年3月23日，距離本案發生時間已將近2年
    ，其對於如何與被告合資購買能一一供述明確，但對於一年
    半前曾在檢察官前作證一事，竟毫無記憶，其於本院所為證
    詞是否可採，有無刻意廻護被告，均有可疑。再者，本案發
    生期間為109年4月3日至13日，莊建弘係本案發生後之5個月
    ，即109年7月16日先在警詢陳述、緊接同日又於檢察官前證
    述，依一般常情，莊建弘之記憶自以警詢及偵查之證述，較
    近2年後之證述為清晰，佐以莊建弘於109年7月16日警詢陳
    述時，經警提示其與被告之多筆通訊監察譯文，莊建弘並非
    一概指稱均係向被告獨資購買毒品，其中109年3月27日係指
    稱被告轉讓甲基安非他命、109年4月9日則表示有見面未購
    得海洛因、109年4月11日下午則僅聯繫但未見面亦未交易、
    109年4月12日則有見面但未交易、109年4月16日通話則為處
    理還款事宜，有莊建弘之警詢筆錄1份可查。分析比對莊建
    弘之警詢、偵查中具結、本院審理中具結所為陳述，莊建弘
    於警詢及偵查就獨資向被告購買海洛因一事並非空泛陳述，
    並能一一指明各筆通訊監察譯文之實際互動內容，且距離本
    案發生時間較近，記憶自較為清晰，反觀莊建弘於本院所為
    陳述距離本案已近2年，更有前述證述不一及矛盾，甚至忘
    記曾於偵查中經檢察官具結訊問一事，本院整體判斷並與通
    訊監察譯文相互對照後，認莊建弘於警詢及偵查中經具結所
    為證述為可採，於本院所為證述則有記憶不清、前後矛盾及
    廻護被告之情而不可信。③被告自陳合資購買之抗辯亦不足
    採，經查：㊀被告於警詢時係供稱：如附表一編號1所示之通
    訊監察譯文，是莊建弘要跟我朋友綽號憨面之男子購買「甲
    基安非他命。我不知道本次是否完成交易，因為不是我在賣
    的，我忘記是否一手交錢一手交貨。」如附表一編號2所示
    之通訊監察譯文，是我們要合資要購買海洛因毒品，「我忘
    記要跟誰買了，本次沒有完成交易。」如附表一編號4所示
    之通訊監察譯文，是我跟莊建弘約定在仁愛路的多那之樓上
    要合資跟藥頭購買海洛因毒品，我忘記本次是否完成交易，
    及是否一手交錢一手交貨云云。上開警詢陳述與被告於原審
    及本院表示均有與莊建弘一起前往並共同合資購買毒品成功
    之陳述，顯然不合。㊁被告於原審審理時另陳稱：我記得如
    附表一編號4所示之通訊監察譯文，是藥頭過去了，「但莊
    建弘他也沒有過去」。我們是合資購買，我們分別各出1,00
    0元，這4次大部分都是這樣，沒有別的金額等語。上開陳述
    又與被告於本院表示均有與莊建弘一起前往合資購買毒品之
    陳述不合。綜上，被告前開所為抗辯，有前後不一並相互矛
    盾之情形，自不能作為有利於被告之認定。⒋按販賣毒品之
    所謂販賣行為，係行為人基於營利之目的，而販入或賣出毒
    品而言。販賣毒品者，其主觀上須有營利之意圖，且客觀上
    有販賣之行為即足構成，至於實際上是否已經獲利則非所問
    。被告與莊建弘既係為有償毒品交易，且與莊建弘並非至親
    好友，被告若無藉販賣毒品牟利之意圖，自無耗費時間、金
    錢及精力，大費周章與莊建弘聯絡交易時間、地點，甘冒刑
    事訴追風險將海洛因交予莊建弘之理，足認被告有從中賺取
    買賣價差牟利之意圖及事實，應屬合理認定，可認被告事實
    欄所示交付海洛因予莊建弘並收取價金，主觀上已具有營利
    意圖甚明。綜上，本案事證明確，被告本案犯行，均堪認定
    ，自應依法論罪科刑。」。
　　即本院就聲請人之犯行已論述甚為清楚，足徵聲請人此部分
    主張，業經原確定判決調查審認，而不足以影響聲請人有罪
    之認定。是再審意旨所指上開事證，無論係單獨或結合先前
    已經存在卷內之各項證據資料，予以綜合判斷，均未能因此
    產生合理之懷疑，而有足以推翻原確定判決所認事實之蓋然
    性，難認與修正後刑事訴訟法第420條第1項第6款規定之「
    確實之新證據」相符。聲請人徒就原確定判決已論述綦詳之
    事項，徒憑己意再為爭執，自與法定再審之要件不合。
　㈢綜上所述，聲請再審意旨所指上開事證，無論係單獨或結合
    先前已經存在卷內之各項證據資料，予以綜合判斷，均未能
    因此產生合理之懷疑，而有足以推翻原確定判決所認事實之
    蓋然性，難認符合修正後刑事訴訟法第420條第1項第6款規
    定之確定性、顯著性或明確性要件。從而，本件再審之聲請
    為無理由，應予駁回。
據上論結，依刑事訴訟法第434條第1項，裁定如主文。
中　　華　　民　　國　　111 　年　　11　　月　　30　　日
                        刑事第八庭審判長法官  陳中和
                                      法  官  陳松檀
                                      法  官  任森銓
以上正本證明與原本無異。
如不服本裁定應於送達後10日內向本院提出抗告狀。
中　　華　　民　　國　　111 　年　　11　　月　　30　　日
　　　　　　　　　　　　　　　　　　　書記官  謝佳育